最高法院刑事判決　　　　　　　　　　　　　　　　九十一年度台上字第七七八號
　　上　訴　人　丁○○
　　　　　　　　丙○○
　　右二人共同
　　選任辯護人　邱創舜律師
　　上　訴　人　甲○○即吳宗.
　　選任辯護人　黃國郎律師
　　上　訴　人　子○○
　　選任辯護人　詹益煥律師
　　上　訴　人　己○○
　　　　　　　　乙○○
　　　　　　　　癸○○
　　　　　　　　辛○○
　　右三人共同
　　選任辯護人　陳建昌律師
　　上　訴　人　壬○○
　　　　　　　　庚○○
　　　　　　　　戊○○
右上訴人等因貪污案件，不服台灣高等法院中華民國九十年七月二十四日第二審判決
（八十八年度上訴字第四五八九號，起訴案號：台灣新竹地方法院檢察署八十六年度
偵字第七八二九、七九四七、七九四八、八一三二、八一八六、八一八七、八二一九
、八二五九、八三一七、八四○三、九○九九、九一○○號），提起上訴，本院判決
如左：
    主  文
原判決關於丁○○、丙○○、甲○○、乙○○、癸○○、壬○○、辛○○、子○○、
己○○、庚○○、戊○○部分撤銷，發回台灣高等法院。
    理  由
本件原判決認定上訴人丁○○原任新竹縣湖口鄉鄉長，上訴人甲○○原任該鄉公所建
設課長，上訴人子○○係該鄉鄉民代表會第十五屆代表兼副主席，上訴人乙○○、己
○○、癸○○、壬○○、辛○○、庚○○及陳雪美（未據起訴）係該會代表，均為依
據法令從事公務之人員。依據「台灣省各縣鄉鎮縣轄市民代表會組織規程」第二十九
條第一項第三款規定，鄉民代表會有議決鄉公所預算之權。丁○○有鑒於前一年該鄉
公所欲興建活動中心，鄉民代表會以流會方式不通過，為求該鄉公所八十七年度總預
算能於八十六年五月十五日開會之第十五屆第六次鄉民代表會中能順利審議通過，乃
先指示其親信即上訴人丙○○負責與該鄉鄉民代表協商；丙○○遂透過該鄉中勢村村
長范國昌（業經判決無罪定讞）與乙○○協商，乙○○允予找其他代表共同支持預算
。但同時表示必須給付每位支持預算之代表金錢為代價。丙○○經由范國昌之轉達，
乃分別於同年五月六日、七日晚上先後前往新竹縣湖口鄉信勢村三十九之六號乙○○
之農機修理場商談，再前往同鄉○○路○段一○九號向丁○○轉達乙○○之訊息。丁
○○、丙○○二人遂基於共同之犯意聯絡，除決定交付與丁○○隸屬不同派系之代表
每人新台幣（下同）五十萬元賄賂外，擬再交付與隸屬同一派系之陳雪美、辛○○及
庚○○每人六十萬元賄賂。並決定由丙○○先向擬承包該公所小型營繕工程之營造商
羅烈洲（已判刑定讞）先行借支，他日總預算通過後，再由向羅烈洲索取工程回扣款
中扣抵。遂於同年五月十三日由丙○○以借款名義，暫時向羅烈洲索取一百五十萬元
工程回扣款。惟因該款尚不足支應鄉民代表之賄款，乃於翌日（十四日）即按照丁○
○之指示，先交付二十萬元賄款予己○○。但己○○堅持應一次同時支付五十萬元而
未收受。同日下午五時許，丙○○通知陳雪美之夫錢忠寶（業經判刑定讞）至同鄉公
有市場四十一號告知願支付陳雪美六十萬元，經錢忠寶轉告取得陳雪美之應允；因陳
雪美懷孕即將臨盆，乃推由錢忠寶代表出面與丙○○接頭。丙○○因而先交付三十萬
元予錢忠寶收受。次日（十五日）上午丙○○又請錢忠寶轉告乙○○稱：願意如約支
付乙○○、子○○、己○○、壬○○及癸○○五位代表，每位五十萬元賄款。但因暫
時缺乏資金，要分二次支付等語。惟經錢忠寶轉達後，乙○○仍堅詞要一次付清，致
無法達成共識。丙○○乃再交付三十萬元予錢忠寶收受。同年五月十六日、十七日晚
上，子○○、乙○○、己○○、癸○○、壬○○、辛○○、錢忠寶在該鄉湖鏡村湖口
二二九之十八號子○○家中，連續二天商議每人五十萬元之賄賂必須一次付清，委由
錢忠寶轉知丙○○。丙○○聞後無奈表示同意。同年五月二十一日，丙○○為籌措上
開賄款，自行簽發票號ＡＮ0000000號、面額二百萬元、付款人為台灣中小企
業銀行湖口分行之支票一紙，向不知情之甘國治借得同額現金，連同先前向羅烈洲借
得所剩之五十萬元（丙○○自稱已先行支付徐木通四十萬元，支付錢忠寶六十萬元）
，計二百五十萬元賄款，委由錢忠寶送交子○○轉發予乙○○、己○○、癸○○及羅
國銘，每人五十萬元；子○○擔心惹禍上身拒絕轉發，錢忠寶乃交還二百五十萬元予
丙○○，再由丙○○於同日委由范國昌轉發。乙○○、己○○、子○○、癸○○、壬
○○於同日分別前往同鄉○○路○段七十七號范國昌家中收受賄賂五十萬元。另丙○
○於同年五月間，在湖口鄉街上遇見庚○○，即向其表示願意支付六十萬元賄款請其
支持該年度之總預算案，庚○○聞後即表示同意。丙○○遂指示甲○○交付賄賂予庚
○○，甲○○於同年八月十三日上午、晚上先後二次在該鄉○○村○○街二十七號住
家一、二樓樓梯間，交付賄賂二十萬元、十萬元予庚○○收受。另於同年八月初，先
在鄉公所與衛生所間樓梯旁交付十五萬元予辛○○收受。後在同鄉○○街二０一巷三
號及上開樓梯旁各交付賄賂三萬元予辛○○，合計交付二十一萬元賄款予辛○○收受
（尚有三十九萬元仍未交付）。丁○○自八十三年三月一日就任湖口鄉長後，即指派
甲○○擔任建設課長，與丙○○基於概括之共同犯意聯絡，明知「湖口鄉公所營繕工
程及購置定製變賣財物內部審核程序」規定，一百五十萬元以下二十萬元以上之營繕
工程，係以公開比價或簽報首長核定通知三家以上殷實廠商公開比價，受通知之廠商
只能領取一張空白標單進行投標，而湖口鄉公所擬於八十六年六月十一日辦理該公所
發包之小型營繕工程共有十八項。丁○○、丙○○因指示甲○○由特定之廠商得標，
而由甲○○虛以每項工程參與比價之三家廠商（其中一家為得標廠商，另二家為陪標
廠商），呈由丁○○核可後，再由甲○○洩漏工程底價予得標廠商，通知得標廠商前
往鄉公所領取三張空白標單，由得標廠商分別通知陪標廠商於標單上填載較高投標金
額參與投標，於公開比價期日，佯由各該三家廠商完成形式比價程序，而由甲○○向
各得標廠商索取得標金額二成之回扣款，甲○○再將回扣款交付知情之承包商羅烈洲
作為抵扣先前借予丙○○行賄鄉民代表之一百五十萬元，或由羅烈洲轉付丙○○，擬
由丙○○與丁○○朋分。丁○○、丙○○、甲○○三人即依上述方式，將該公所十八
項小型營繕公用工程於八十六年六月十一日公開比價結果，分別由羅烈洲分得鳳凰村
蘭州南街公園改善工程、長嶺村六鄰排水溝改善工程、境湖村道路改善工程、信勢村
六、二十四、三十一、三十三鄰道路改善工程、中勢村六鄰道路改善工程、長安村道
路改善工程及長嶺村十八鄰裝校旁周邊改善工程共七項，得標價格共七百零一萬二千
六百元；上訴人戊○○分得長嶺村一、十、十四鄰及九、十三、十五、十六鄰道路改
善工程、中勢村排水溝及福德寺綠化工程、和興村十四鄰華國新城內排水溝工程共五
項（約定長嶺村一、十、十四鄰及九、十三、十五、十六鄰道路改善工程二標應給付
工程回扣，該二標工程得標價共二百五十六萬元）；羅鴻鈿（已判決免刑定讞）分得
湖口農地重劃區○○○○路ＡＣ加封工程、信勢村三十、三十三鄰道路及長嶺村十七
鄰道路改善工程共三項，得標價共三百萬元；范振梅（未經起訴）分得德盛村、和興
村、信勢村及德盛村二十四鄰道路改善工程共二項，得標價格共二百七十五萬六千元
；羅居河（已判決免刑定讞）分得波羅村和成公司往平交道道路改善工程一項，得標
價格一百三十六萬八千元，圖利得標之廠商。而甲○○於比價程序完成之日，在鄉公
所內向得標之羅烈洲、羅居河、羅鴻鈿、戊○○、范振梅再次期約收取二成工程回扣
款。其中羅烈洲依所標得之總工程款七百零一萬二千六百元計算回扣款為一百四十萬
二千五百二十元，乃以丙○○先前所預借之一百五十萬元抵扣。而羅鴻鈿則於同年六
月十六日，在新竹縣湖口鄉○○街二０一巷三號，交付五十八萬元工程回扣款予甲○
○（得標之總工程款為三百萬元，原應給付六十萬元回扣，但羅鴻鈿以所獲配之工程
太少，僅給付五十八萬元）。羅居河亦於同年六月二十八日交付二十七萬元工程回扣
款予甲○○（按照工程得標總金額應給付二十七萬三千六百元，但僅給付二十七萬元
）。戊○○另於同年七月四日透過其女兒自湖口鄉農會提領五十萬元（原先所約定之
長嶺村一、十、十四鄰及九、十三、十五、十六鄰道路改善工程二標工程得標總價為
二百五十六萬元，應給付之回扣為五十一萬二千元，先行給付五十萬元，仍有一萬二
千元仍未給付），在鄉公所內交予甲○○。范振梅應交付之工程回扣款五十五萬一千
二百元則尚未給付等情。因而撤銷第一審關於丁○○、丙○○、甲○○、乙○○、癸
○○、壬○○、辛○○、子○○、己○○、庚○○、戊○○部分之不當判決，改判仍
論處丁○○、丙○○、甲○○共同依據法令從事公務之人員，經辦公用工程，收取回
扣；乙○○、癸○○、壬○○、子○○、己○○、辛○○、庚○○依據法令從事公務
之人員，對於職務上之行為，收受賄賂；戊○○非依據法令從事公務之人員，亦非受
公務機關委託承辦公務之人，對於依據法令從事公務之人員，關於違背職務之行為，
交付賄賂罪刑。固非無見。
惟查：(一)判決不適用法則或適用不當者，其判決當然違背法令；又科刑之判決書，須
將認定之犯罪事實詳記於事實欄，然後於理由內逐一說明其憑以認定之證據，使事實
與理由兩相一致，方為合法，倘事實欄已有敘及，而理由內未加說明，是為理由不備
，理由已加說明，而事實欄無此記載，則理由失其依據，均足構成撤銷之原因。原判
決事實認定：丁○○為求湖口鄉公所八十七年度總預算能順利審議通過，指示丙○○
負責與該鄉鄉民代表協商，鄉民代表乙○○允予找其他代表共同支持預算。但同時表
示必須給付每位支持預算之代表金錢為代價。丙○○聞悉後即向丁○○轉達乙○○之
訊息。丁○○、丙○○二人遂基於共同之犯意聯絡，除決定交付與丁○○不同派系之
代表每人五十萬元之賄賂外，擬再交付與同一派系之陳雪美、辛○○及庚○○每人六
十萬元之賄賂。遂由丙○○委由范國昌轉發賄賂五十萬元予乙○○、己○○、子○○
、癸○○、壬○○。另指示甲○○交付三十萬元賄賂予庚○○，交付二十一萬元賄賂
予辛○○等情。倘若不虛，丁○○、丙○○、甲○○向乙○○、己○○、子○○、癸
○○、壬○○、庚○○、辛○○行賄，似另涉犯行為時貪污治罪條例第六條第一項第
四款對於主管或監督之事務，直接或間接圖私人不法之利益罪責，原判決既於事實欄
記載其犯行，卻漏未於理由欄論處其罪刑，非惟有判決理由矛盾之違誤，抑且有判決
不適用法則之訾議。(二)原判決事實認定：「丁○○自八十三年三月一日就任湖口鄉長
後，即指派原任民政課長之甲○○改擔任該鄉公所建設課長，彼二人與丙○○共同基
於對於湖口鄉公所經辦工程索取回扣之概括犯意聯絡」等語（見原判決事實欄二），
既指明丁○○、丙○○、甲○○經辦公用工程，收取回扣，係基於概括之犯意為之。
卻又於理由內說明：「丁○○、丙○○及甲○○共同向羅烈洲、羅居河、羅鴻鈿、戊
○○同時期約並分別收取回扣，乃至分別洩漏國防以外應秘密之底價消息，係利用同
一次發包工程之機會，所侵害者為國家公務執行之公正，被侵害之法益仍屬一個，袛
成立單純一罪，公訴人認其成立連續犯，尚有未洽」等詞（見原判決理由丁項）。就
上訴人犯意之連續與否，其事實之記載與理由之說明復不相一致，併有瑕疵可指。(三)
刑法上共同正犯之成立，雖以有犯意之聯絡與行為分擔為要件，惟此所謂犯意之聯絡
並不限於事前有所謀議，即僅於行為當時有共同犯意之聯絡，亦屬之，且其表示之方
法，亦不以明示通謀為必要，即相互間有默示之合致，亦無不可。原判決於事實欄先
謂：「八十六年五月十五日鄉民代表會開會後，同月十六日及十七日晚上，子○○、
乙○○、己○○、癸○○、壬○○、辛○○、錢忠寶在新竹縣湖口鄉湖鏡村湖口二二
九之十八號子○○家中，連續二天分別基於審查預算之職務上行為要求賄賂之『謀議
』，『決議』向丙○○表達行求每人五十萬元之賄賂，且必須一次付清之意，並委由
錢忠寶將上情轉知丙○○，丙○○聞後無奈始表示同意一次付清」等語。先則認定子
○○等人有索取賄賂之犯意聯絡及行為分擔。卻又於理由欄內說明：「乙○○、己○
○、子○○、癸○○、壬○○分別對於審查鄉公所職務上之行為，各收受賄款五十萬
元，雖同時地參與討論收受賄款事宜，但觀其情形……渠等乃係基於各自之索賄意思
『各取所需』而已，因而衡其情形尚與……『共同正犯』之類型有所不同，僅屬『同
時犯』之情形」云云。就共同正犯之認定，其事實之記載與理由之說明又相互齟齬，
仍有可議之處。(四)按由被告上訴或為被告之利益而上訴者，除因原判決適用法條不當
而撤銷者外，第二審法院不得諭知較重於第一審判決之刑。此為「不利益變更禁止」
之原則，觀諸刑事訴訟法第三百七十條規定自明。第一審以上訴人己○○、子○○係
犯貪污治罪條例第五條第一項第三款對於職務上之行為收受賄賂罪，判處有期徒刑七
年二月，褫奪公權六年。己○○、子○○不服，提起第二審上訴，原判決仍引用同條
例同條款之罪處斷，卻判處有期徒刑七年八月，褫奪公權六年，較第一審量處之刑為
重，委有判決適用法則不當之違法。(五)二人以上共同收受賄賂，應負共同責任，其共
同收受之賄賂，沒收追徵均採共犯連帶說。原判決既認定丁○○、丙○○、甲○○共
同依據法令從事公務之人員，經辦公用工程，收取回扣罪刑。第於追繳賄賂時，卻各
別諭知追繳貳佰柒拾伍萬貳仟伍佰貳拾元賄款，並非諭知連帶追繳，另有判決適用法
則不當之違誤。(六)原判決既認定戊○○非依據法令從事公務之人員，亦非受公務機關
委託承辦公務之人，對於依據法令從事公務之人員，關於違背職務之行為，交付賄賂
罪刑，似係犯貪污治罪條例第十一條第二項不具備同條例第二項人員之身分而犯關於
違背職務之行為交付賄賂罪，原判決卻引用同條例第十一條第一項之罪處斷，亦有疏
誤（見原判決第七八頁第六、七行）。以上為上訴意旨所指摘及本院得依職權調查之
事項，應認原判決有發回更審之原因。
據上論結，應依刑事訴訟法第三百九十七條、第四百零一條，判決如主文。
中      華      民      國    九十一    年      二      月      七      日
                              最高法院刑事第五庭
                                  審判長法官  紀  俊  乾
                                        法官  黃  正  興
                                        法官  劉  介  民
                                        法官  陳  東  誥
                                        法官  張  春  福
      右正本證明與原本無異
                                              書  記  官
中      華      民      國    九十一    年      二      月     十八     日
